【裁判字號】    88,簡上,180
【裁判日期】    890907
【裁判案由】    給付票款
【裁判全文】
臺灣臺南地方法院民事判決  八十八年度簡上字第一八○號
    上  訴  人  百諺譽企業有限公司
    法定代理人  戊○○
    上  訴  人  丙○○
    被  上訴人  甲○○
                乙○○
                庚○○
    共  同
    訴訟代理人  己○○        .
    被  上訴人  丁○○        .
    被上訴人共同
    訴訟代理人  何永福  律師
右當事人間請求給付票款事件，上訴人對於中華民國八十七年十一月十日本院新市簡
易庭八十七年度新簡字第三八０號第一審判決提起上訴，本院判決如左：
    主  文
原判決廢棄。
被上訴人在第一審簡易之訴駁回。
第一、二審訴訟費用由被上訴人負擔。
    事  實
甲、上訴人方面：
一、聲明：
(一)原判決廢棄。
(二)被上訴人第一審之訴駁回。
二、陳述：除與原判決記載相同者，茲引用之外，補稱：
(一)訴外人林昭武、陳玫青、戊○○、黃涂巧津、莊秋花等五人均係坐落台南縣永康
    市○○段六六一地號（分割前）面積０‧二二三七公頃，地目建共有人，渠等提
    供上揭土地予上訴人百諺譽企業有限公司  (以下簡稱百諺譽公司)合建房屋出售
    營利，因上訴人百諺譽公司亟需資金週轉，乃推由林昭武出面經訴外人呂順泰之
    引介向經營代書（大揚土地代書事務所）及放款業務之被上訴人洽商借款，雙方
    談妥於民國（下同）八十四年一月二十三日向被上訴人庚○○借款新台幣（下同
    ）二千萬元，林昭武等五人提供其等共有之前揭土地為被上訴人庚○○向地政機
    關設定第三順位抵押權登記以資擔保。嗣又於同年二月八日，向被上訴人甲○○
    、乙○○借款一千萬元，復提供前開土地為甲○○、乙○○設定第四順位抵押權
    登記以資擔保。前開抵押權設定後，由代表地主之丙○○、戊○○出面前後計七
    次向被上訴人拿取借款三千萬元，領取借款時林昭武等五人共同簽發本票、借據
    及收據各七紙，金額共計九千萬元交被上訴人收執。再林昭武等五人為支付被上
    訴人抵押權三千萬元貸款利息三百二十四萬元，乃以地主中之戊○○簽發台南市
    第六信用合作社為付款人，發票日八十四年十二月十日，金額共計三百二十四萬
    元之支票七張交予被上訴人，嗣因上開七張支票屆期退票，須於期限內補票，被
    上訴人要求上訴人百諺譽公司簽發本票，戊○○始再交付上訴人丙○○、百諺譽
    公司為共同發票日，票號一四一七０四號，發票日八十四年九月十日，到期日八
    十四年十二月十日，金額三百二十四萬元之本票一紙  (以下稱系爭本票)交付被
    上訴人丁○○，此有台灣高等法院台南分院八十六年度上訴字第八四八號刑事判
    決可資證明。
(二)又訴外人林昭武等五人為償還積欠被上訴人之抵押債務三千萬元，乃向上訴人百
    諺譽公司追討渠等借給上訴人百諺譽公司之借款三千萬元。為此，上訴人百諺譽
    公司乃八十八年十二月二十七日提供合建已建畢分得房屋四棟及土地，向被上訴
    人丁○○及庚○○等人借款三千五百萬元，並設定抵押權。詎上訴人百諺譽公司
    法定代理人戊○○於同日前往台南市○○路三０七巷二十九號被上訴人丁○○之
    代書事務所兼住處，與丁○○洽商有關設定抵押權借款事宜，因未帶上訴人百諺
    譽公司及法定代理人印鑑，嗣又於同月三十日攜帶上訴人百諺譽公司及法定代理
    人戊○○之印鑑章前往丁○○之代書事務所交付丁○○以辦理有關設定上述抵押
    借款事宜。惟丁○○為圖使前揭三千萬元借貸部份之債權對上訴人百諺譽公司之
    財產亦有執行名義，能隨時聲請強制執行，乃意圖供行使之用，竟趁戊○○疏為
    注意，將上揭戊○○交付之上訴人百諺譽公司及法定代理人戊○○印章（專供該
    公司辦理不動產抵押或向有關機關申請證件之印鑑章，非簽發票據或銀行領款之
    私章）在前述本票其中三張正面盜蓋印章，使上訴人百諺譽公司在形式上亦成為
    上揭本票之共同發票人之一，丁○○偽造有價證券刑事案，亦經台灣高等法院台
    南分院判處有罪刑在案。被上訴人於八十五年一月四日將百諺譽公司所有如附表
    二之房地辦妥抵押權登記後，竟拒不撥放貸款，經上訴人百諺譽公司及林昭武等
    人寄發存證信函予被上訴人催請其及庚○○等儘速撥款或塗銷抵押權登記，均置
    之不理，不料竟以借給上訴人百諺譽公司三千五百萬元屆期未償還為由，向台灣
    台南地方法院聲請拍賣抵押物，而由被上訴人丁○○及庚○○、甲○○、方春梅
    分別以二百八十八萬八千元、二百九十一萬三千元、三百四十八萬八千元、一百
    三十一萬七千元之價格承受前開抵押物，此請調閱該院八十五年度執字第三九五
    一號卷即明。
(三)被上訴人及庚○○等上開行使抵押權，分別受有前開金額之不當得利，則縱認上
    訴人百諺譽公司應付票款三百二十四萬元，亦已前開行使抵押權而抵償，且八十
    四年十二月二十七日上訴人百諺譽公司以前開房屋四棟及土地提供給被上訴人等
    另辦理抵押權設定三千五百萬元借款，亦已清償上訴人（或地主）與被上訴人間
    借貸金額三千三百二十四萬元。
(四)再系爭本票，被上訴人前曾聲請台灣台南地方法院以八十五年度票字第二三三二
    號裁定本票准予強制執行確定，復就同一債務再提起本訴顯屬多餘，而有欠缺訴
    訟保護利益要件，應認為被上訴人之訴非有理由。
三、證據：除援用第一審所提證據外，補提抵押權設定契約書、執行分配表。
乙、被上訴人方面：
一、聲明：求為判決：駁回上訴。
二、陳述：除與原判決記載相同者，茲引用之外，補稱：
(一)依票據法第一百二十三條規定聲請本票裁定強制執行所取得之執行名義並無既判
    力，在法律上並未禁止另行起訴請求給付票款。  (二)票據是無因證券，被上訴
    人是本件本票之持票人，自得請求發票人即上訴人等請求給付票款及法定利息，
    上訴人若主張被上訴人就票據惡意取得，應由其負舉證責任。況被上訴人票據非
    惡意取得。而上訴人等稱本票係渠簽發，上訴人等至今也尚未清償；如上訴人對
    被上訴人所請求之票款已全數清償，亦應負舉證之責。
(三)被上訴人曾經就本件票款之債權繳納擔保金，假扣押上訴人之財產，並就本票聲
    請法院裁定准許強制執行，但是就本票聲請裁定之事件，屬於非訟事件，就本票
    准許強制之裁定與判決或支付命令或和解筆錄之性質不同，被上訴人不能依據本
    票准許強制執行之裁定及確定證明書取回假扣押擔保金。且被上訴人聲請法院就
    本件本票聲請裁定准許強制執行後，依法仍得行使票據債權，自可提起本案之給
    付票款訴訟。
(四)上訴人已自認系爭本票為真正，為清償向被上訴人所借貸之七筆借款三千萬元之
    利息三百二十四萬元（自八十四年一月二十七日借第一筆款項起至八十四年十二
    月十日為止，所積欠之全部利息）而簽發給被上訴人。
(五)又上訴人以提供四棟房屋及土地為抵押權設定，認已清償完畢。惟上訴人所提供
    上開房地，原土地部份已設定第一、第二順位抵押權共七千三百萬元予佳里農會
    （實際債權六、０五０萬元）；第三、第四順位方設定三千萬予被上訴人，被上
    訴人當時以土地市價每坪十三萬元估價，土地面積六百七十坪計算，則土地總價
    為八千七百一十萬元，扣除第一、第二順位抵押權及增值稅一千三百萬元，則土
    地實際價值為一千三百六十萬元，被上訴人因上訴人於土地設定抵押權時承諾俟
    地上建物（當時已蓋至第三層）完成時一併提供設定抵押權予上訴人，而信賴被
    告能於土地上之建物完成後履行承諾，故在土地價值不足之情況下，仍肯貸予被
    告三千萬元，但建物完成後上訴人卻反悔興訟。又四棟房屋建地面積共三０二．
    二六坪，每坪造價四萬元，總價不過一千二百零八萬元，上訴人原欠被上訴人三
    千萬元未還，被上訴人斷不可能再因該四棟房屋借上訴人三千五百萬元，故追加
    設定抵押權之三千五百萬元與原土地設定抵押權之三千萬債務實係同一債權，其
    理甚明，故四棟房屋建物之抵押權設定係延續原借款三千萬元之「地上物完成後
    一併提供設定」之約定，為追加設定性質應毫無疑義。
(六)再抵押權設定係擔保債權性質，上訴人乃以右揭四棟房屋辦理抵押權設定，認已
    清償完畢？惟被上訴人實際於台灣台南地方法院八十五年度執字第三九五一號債
    權分配一千零五十二萬二千三百二十三元及八十五年度執字第八八一三號債權分
    配一十五萬零四百三十七元，共計一千二百零二萬六千柒百零七元，但上訴人實
    際債務為三千萬元及四年多之利息，前揭債權分配不足清償，被上訴人對上訴人
    之本件票款給付請求亦未超過債權。
(七)復本件被上訴人有起訴實益，並無欠缺權利保護要件，理由為：票據法第一百
    二十三條規定聲請本票裁定強制執行所取得之執行名義並無既判力，在法律上並
    未禁止另行起訴請求票款之給付。票據法第二十二條規定，以本票裁定准許強
    制執行之執行名義其消滅時效僅有三年，而以起訴方式請求票款給付，依民法第
    一百三十七條第三項規定，消滅時效延長為五年，被上訴人為取得較長之時效，
    故而改以起訴方式請求上訴人給付票款。以本票裁定及確定證明書故可請求領
    回擔保金，然必須遵循民事訴訟法第一百零四條第一項第二款規定「訴訟終結後
    ，供擔保人證明已定二十日以上之期間，催告受擔保利益人行使權利而未行使者
    」，及提存法第十六條第一項第一款規定，當初被上訴人顧慮以上開規定辦理領
    回擔保金，恐遭上訴人在收受催告二十日內起訴之函文時，會故意向被上訴人起
    訴求償，藉以脫延被上訴人領回擔保金之時間，尤其被上訴人以系爭本票聲請裁
    定假扣押（案號：鈞院八十五年全字第一九三三號）及實施假扣押查封（案號為
    八十五年執全字第一五八七號），嗣後如要辦理領回擔保金，只有兩條途徑，第
    一，必須以上述本票裁定書聲請終局執行，侍執行程序終結後，再依上開規定辦
    理，然被上訴人當初確有依本票強制執行裁定書聲請就假扣押之標的物為終局執
    行（案號為鈞院八十五年執字第三七五六號），唯因拍賣無實益，而撤回強制執
    行，故被上訴人無法上述方式領回擔保金，另外途徑為撤回假扣押執行及撤銷假
    扣押裁定，然若依此方式處理，則將給上訴人脫產之機會，亦不可行。為免被上
    訴人之擔保金領回遙遙無期，故認為直接依提存法第十六條第一項第三款規定辦
    理領回擔保金較為便捷，乃另以起訴方式請求給付票款。
三、證據：除援用第一審所提證據外，補提強制執行分配表及協議書為證。
丙、本院依職權調本院八十五年度票字第二三三二號卷。
    理  由
一、本件被上訴人起訴主張其持有上訴人丙○○、百諺譽公司共同簽發票號一四一七
    ０四號，發票日八十四年九月十日，到期日八十四年十二月十日，金額三百二十
    四萬元之本票一紙，屆期提示不獲兌現，因此本於票據法律關係，求為命上訴人
    給付上揭票款及法定遲延利息，並請依職權宣告假執行。復主張上訴人所欠債務
    為三千萬元及四年多之利息，固曾為債權分配仍不足清償，被上訴人對上訴人之
    本件票款給付請求亦未超過債權。且系爭本票前曾聲請本票准許強制執行，但依
    票據法第一百二十三條規定聲請本票裁定強制執行所取得之執行名義並無既判力
    ，在法律上並未禁止另行起訴請求票款之給付。又票據法第二十二條規定，以本
    票裁定准許強制執行之執行名義其消滅時效僅有三年，而以起訴方式請求票款給
    付，依民法第一百三十七條第三項規定，消滅時效延長為五年，被上訴人為取得
    較長之時效，故而改以起訴方式請求上訴人給付票款。再以本票裁定及確定證明
    書故可請求領回擔保金，然必須遵循民事訴訟法第一百零四條第一項第二款規定
    「訴訟終結後，供擔保人證明已定二十日以上之期間，催告受擔保利益人行使權
    利而未行使者」，及提存法第十六條第一項第一款規定，當初被上訴人顧慮以上
    開規定辦理領回擔保金，恐遭上訴人在收受催告二十日內起訴之函文時，會故意
    向被上訴人起訴求償，藉以脫延被上訴人領回擔保金之時間，尤其被上訴人以系
    爭本票聲請裁定假扣押，嗣後如要辦理領回擔保金，必須以上述本票裁定書聲請
    終局執行，侍執行程序終結後，再依上開規定辦理，然被上訴人當初確有依本票
    強制執行裁定書聲請就假扣押之標的物為終局執行，因拍賣無實益，而撤回強制
    執行，故被上訴人無法以上述方式領回擔保金，另如以撤回假扣押執行及撤銷假
    扣押裁定，然若依此方式處理，則將給上訴人脫產之機會，亦不可行。為免被上
    訴人之擔保金領回遙遙無期，故認為直接依提存法第十六條第一項第三款規定辦
    理領回擔保金較為便捷，乃另以起訴方式請求給付票款等語。。
二、上訴人則以：訴外人林昭武、陳玫青、戊○○、黃涂巧津、莊秋花等五人均係坐
    落台南縣永康市○○段六六一地號（分割前）面積０‧二二三七公頃，地目建，
    之共有人，上揭土地提供上訴人百諺譽公司合建房屋，因需資金週轉，乃由林昭
    武向被上訴人庚○○借款二千萬元，以前開土地設定第三順位抵押權擔保。嗣又
    向被上訴人甲○○、乙○○借款一千萬元，復提供上筆土地設定第四順位抵押權
    擔保。並由林昭武等五人共同簽發票據七張及另簽借據、收據交被上訴人收執以
    為憑據。再為支付被上訴人抵押權三千萬元貸款利息三百二十四萬元，乃由戊○○簽發台南市第六信用合作社為付款人，發票日八十四年十二月十日，金額共計
    三百二十四萬元之支票七張交予被上訴人，嗣因上開七張支票屆期退票，被上訴
    人要求上訴人百諺譽公司簽發本票，戊○○始再交付上訴人丙○○、百諺譽公司
    為共同發票人，票號一四一七０四號，發票日八十四年九月十日，到期日八十四
    年十二月十日，金額三百二十四萬元之本票一紙。前開三千萬元借款上訴人亦提
    供上揭合建完工之房屋四棟及土地供被上訴人設定抵押權三千五百萬元，被上
    訴人復聲請拍賣抵押物，由被上訴人丁○○及庚○○、甲○○、方春梅分別以二
    百八十八萬八千元、二百九十一萬三千元、三百四十八萬八千元、一百三十一萬
    七千元之價格承受抵押物受償，故上訴人（或地主）與被上訴人間借貸金額三千
    三百二十四萬元，業已清償。再系爭本票，被上訴人前曾聲請台灣台南地方法院
    以八十五年度票字第二三三二號裁定本票准予強制執行確定，復提起本件訴訟，
    係欠缺權利保護必要，被上訴人之訴無理由等語，資為抗辯。
三、按民事訴訟法乃確保私權之訴訟程序。必須於私權發生不安，有藉民事訴訟程序
    以為確保者，始能提起之，否則，其所提之訴即屬欠缺權利保護要件。本件被上
    訴人主張上訴人就系爭本票曾聲請本票准許強制執行裁定確定等情，為被上訴人
    所不爭執。且本院依職權調閱本院八十五年度票字第二三三二號卷查明屬實。上
    訴人此部分抗辯自屬可信。則本件被上訴人以訴請求給付票款前，既已依票據法
    第一百二十三條規定聲請法院裁定准許本票強制執行，則關於權利之保護，已循
    非訟事件程序達成，無私權發生不安，有藉民事訴訟程序為之確保必要，被上訴
    人之起訴即欠缺權利保護要件。
四、又按本票執票人，依票據法第一百二十三條規定，聲請法院裁定許可對發票強制
    執行，係屬非訟事件，此項聲請之裁定，及抗告法院之裁定，僅依非訟事件程序
    ，以審查強制執行許可與否，並無確定實體上法律關係存否之效力，如發票人就
    票據債務之存否有爭執時，應由發票人提起確認之訴，以資解決。最高法院五十
    七年度台抗著第七十六號著有判例可參。惟此，係就本票裁定應受強制執行之債
    務人得提起消極確認之訴之立論，與本件被上訴人前依本票聲請強制執行裁定後
    ，復依民事訴訟法程序確保私權有別。是被上訴人主張本件票款給付請求未超過
    債權，本票准許強制執行裁定所取得之執行名義無既判力，法律上未禁止另行起
    訴請求票款之給付及票據法第二十二條規定，以本票裁定准許強制執行之執行名
    義其消滅時效僅有三年，而以起訴方式請求票款給付，依民法第一百三十七條第
    三項規定，消滅時效延長為五年，被上訴人為取得較長之時效，故而改以起訴方
    式請求上訴人給付票款，暨以本票裁定及確定證明書故可請求領回擔保金，然必
    須遵循民事訴訟法第一百零四條第一項第二款規定「訴訟終結後，供擔保人證明
    已定二十日以上之期間，催告受擔保利益人行使權利而未行使者」，及提存法第
    十六條第一項第一款規定，當初被上訴人顧慮以上開規定辦理領回擔保金，恐遭
    上訴人在收受催告二十日內起訴之函文時，會故意向被上訴人起訴求償，藉以脫
    延被上訴人領回擔保金時間，尤其被上訴人以系爭本票聲請裁定假扣押，嗣後如
    要辦理領回擔保金，必須以上述本票裁定聲請終局執行，侍執行程序終結後，再
    依上開規定辦理，然被上訴人當初確有依本票強制執行裁定書聲請就假扣押之標
    的物為終局執行，因拍賣無實益，而撤回強制執行，故被上訴人無法依上述方式
    領回擔保金，另如以撤回假扣押執行及撤銷假扣押裁定處理，則將給上訴人脫產
    之機會，亦不可行。為免被上訴人之擔保金領回遙遙無期，故認為直接依提存法
    第十六條第一項第三款規定執確定判決辦理領回擔保金較為便捷，乃另以起訴方
    式請求給付票款云云，惟此非得就已得為強制執行之執行名義得另行起訴之法律
    上依據，所述尚難憑採。
五、從而，被上訴人就系爭票據前聲請本院八十五年度票字第二三三二號裁定本票准
    許強制執行確定，復本於票據請求權請求上訴人給付票款，為無理由，不應准許
    。原審未予詳查，遽命上訴人連帶給付被上訴人三百二十四萬元及自八十四年十
    二月十日起至清償日止，按年息百分之六計算之利息，並依職權為假執行之宣告
    ，自有未洽。上訴意旨指摘原判決不當，求予廢棄改判，為有理由。自應由本院
    予以廢棄改判，如主文第二項所示。
六、兩造其餘主張及所提證據與本院上開論斷無涉，不予贅述。
七、據上論結，本件上訴為有理由，依民事訴訟法第四百三十六條之一第三項、第四
    百五十條、第七十八條、第八十五條第一項前段判決如主文。
中      華      民      國    八十九    年      九      月      七      日
                               臺灣臺南地方法院民事第一庭
~B審判長法  官  周素秋
~B      法  官  黃瑪玲
~B      法  官  蘇清水
右正本證明與原本無異。
如對本判決上訴，須於判決送達後二十日內向本院提出上訴狀，同時表明上訴理由；
如已於本判決宣示後送達前提起上訴者，應於判決送達後十日內補具上訴理由（均須
按他造當事人之人數附繕本）。
中      華      民      國    八十九    年      九      月      七      日
~B  法院書記官  王志銘


司法院資訊處製作；財團法人民間司法改革基金會備份。
